【裁判字號】    98,上易,300
【裁判日期】    980715
【裁判案由】    詐欺
【裁判全文】
臺灣高等法院高雄分院刑事判決         98年度上易字第300號
上  訴  人  臺灣高雄地方法院檢察署檢察官
被      告  甲○○
被      告  丁○○
上列上訴人因被告詐欺案件，不服臺灣高雄地方法院97年度易字
第866 號中華民國98年3 月13日第一審判決（起訴案號：臺灣高
雄地方法院檢察署96年度偵字第25306 號），提起上訴，本院判
決如下：
    主  文
上訴駁回。
    理  由
一、公訴意旨略以：被告甲○○與丁○○曾為夫妻，被告甲○○
    因在高雄市○○區○○段337 地號土地上建築鐵皮屋，該屋
    門牌為高雄市旗津區○○○路297 巷5 弄2 號之1 附1 ，故
    向財政部國有財產局臺灣南區辦事處（簡稱國有財產局南區
    辦事處）承租系爭土地，因而領有國有基地租賃契約書1 紙
    。詎被告甲○○與丁○○共同基於意圖為自己不法所有及使
    公務員登載不實之犯意聯絡，於民國94年12月間，欲向乙○○借款，遂持系爭土地之租賃契約書、財政部國有財產局臺
    灣南區辦事處新申租繳費通知函、財政部國有財產局自行收
    納款項統一收據及高雄市稅捐稽徵處鼓山分處函各1 份，前
    往高雄市○○區○○路292 號大樓大廳，向乙○○佯稱：系
    爭土地租賃權與系爭房屋價值逾新臺幣（下同）百萬元，上
    揭文件可交由乙○○收執，以供還款擔保云云。乙○○不疑
    有他，遂收下上揭文件及被告甲○○開立票面金額為31萬元
    之支票1 紙，並支付31萬元與被告甲○○及丁○○。又被告
    甲○○與丁○○均明知系爭土地之租賃契約書，業於94年12
    月間某日交與乙○○作為借款之擔保，被告2 人竟於95年1
    月2 日書立切結書乙紙，偽稱系爭土地之租賃契約書遺失，
    向財政部國有財產局臺灣南區辦事處申辦補發，使不知情之
    承辦公務人員將該不實事項登載於職務上所掌管之公文書，
    並於同日補發系爭土地之租賃契約書與被告甲○○，足生損
    害於地政機關對於地政資料管理之正確性。被告甲○○取得
    補發之租賃契約書後，即欲出售系爭房屋，並詢問財政部國
    有財產局臺灣南區辦事處是否優先承購，因該辦事處無意購
    買，被告甲○○則出讓與被告丁○○之母翁月英，翁月英再
    於95年1 月10日向該辦事處申請過戶換約續租。經乙○○催
    討上揭借款未果，經調查而悉上情，因認被告2 人共同涉犯
    刑法第339 條第1 項之詐欺取財罪及同法第214 條使公務員
    登載不實罪嫌云云。
二、按犯罪事實應依證據認定之，無證據不得認定犯罪事實；不
    能證明被告犯罪者，應諭知無罪之判決，刑事訴訟法第154
    條第2項、第301條第1項分別定有明文。又事實之認定，應
    憑證據，如未能發現相當證據，或證據不足以證明，自不能
    以推測或擬制之方法，為裁判基礎（最高法院40年台上字第
    86號判例參照）。而告訴人之告訴，係以使被告受刑事訴追
    為目的，是其陳述是否與事實相符，仍應調查其他證據以資
    審認（最高法院52年台上字第1300號判例參照）。另認定犯
    罪事實所憑之證據，雖不以直接證據為限，間接證據亦包括
    在內；然而無論直接或間接證據，其為訴訟上之證明，須於
    通常一般之人不致有所懷疑，而得確信其為真實之程度者，
    始得據為有罪之認定，倘其證明尚未達到此一程度，而有合
    理之懷疑存在時，即無從為有罪之認定（最高法院76年台上
    字第4986號判例參照）。再者，刑事訴訟法第161條第1項明
    定：檢察官就被告犯罪事實，應負舉證責任，並指出證明之
    方法。依此，檢察官對於起訴之犯罪事實，應負提出證據及
    說服之實質舉證責任。倘其所提出之證據，不足為被告有罪
    之積極證明，或其指出證明之方法，無從說服法院形成被告
    有罪之心證，基於無罪推定之原則，自應為被告無罪判決之
    諭知（最高法院92年台上字第128號判例意旨參照）。
三、公訴意旨認被告2 人涉有詐欺取財及使公務員登載不實罪嫌
    ，無非係以告訴人乙○○之指訴、證人戊○○之證述、財政
    部國有財產局臺灣南區辦事處96年5 月21日臺財產南管字第
    0960019744號函及附件、高雄第二信用合作社96年8 月15日
    高二信業存字第1838號函及附件等為據。惟訊據被告甲○○
    與丁○○固坦認曾向告訴人乙○○借款31萬元，並由被告甲○○開立面額31萬元支票作為擔保，且交付租賃契約書及相
    關繳費資料供告訴人乙○○收執，惟均堅詞否認有何詐欺取
    財及使公務員登載不實之犯行，辯稱：是因客戶貨款支票70
    幾萬元跳票才無法依約清償告訴人之31萬元借款，另其向國
    有財產局之租賃契約書及相關繳費資料係為證明借款原因並
    非提供擔保之意思等語。
四、經查：
（一）被告甲○○、丁○○被訴詐欺取財罪部分：
 （1）按刑法第339 條第1 項之詐欺罪，係以意圖為自己或第三
      人不法之所有，以詐術使人陷於錯誤，將本人或第三人之
      物交付為構成要件，如未使用詐術使人陷於錯誤，自不得
      以詐欺罪相繩。所謂以詐術使人交付，必係被詐欺人因其
      詐術而陷於錯誤，始為相當，若其所用方法，不能認為詐
      術，亦不致使人陷於錯誤，即不構成本罪（最高法院46年
      度臺上字第260 號判例參照）。而民事債務當事人間，若
      有未依債務本旨履行給付之情形，在一般社會經驗而言，
      原因非一，縱係因可歸責於債務人之事由而有債務不履行
      情事，倘無積極證據足以證明債務人自始蓄意以此行詐，
      自不得僅以債務人單純債務不履行之狀態，遽而推定其自
      始即有不法所有之意圖而施用詐術，且經濟行為本身原寓
      有不同程度之不確定性或交易風險，交易雙方本應自行估
      量其主、客觀情事及搜集相關資訊，以作為其判斷之參考
      ，調度現金應急者，於借款之時本即處於資金短缺之情況
      ，否則何需在外支借款項，故於經濟狀況不佳時向他人借
      款，乃社會常見之資金週轉行為，債務人於借款之時，倘
      未刻意誇稱自身資力雄厚，亦未於債權人詢問其財務狀況
      時，捏稱債信良好等情，即不能僅以債務人於債之關係成
      立之初經濟狀況不佳之事實，逕認其於借款之初即有不法
      所有之意圖。
 （2）經查被告甲○○與丁○○於案發前即已與告訴人乙○○有
      多次借款往來之事實，此有被告甲○○之高雄第二信用合
      作社存款存摺明細（偵二卷36至46頁）在卷可按。又被告
      甲○○、丁○○2 人借款時係因另有一筆土地與他人有民
      事糾葛而急須要現款支付對方，遂透過告訴人乙○○之姊
      向告訴人借款31萬元事實，業據告訴人即證人乙○○證述
      在卷（原審二卷91頁），足見被告2 人向告訴人借款之際
      ，告訴人應已知悉被告2 人當時確有資金週轉困難之情形
      ，已甚明確。又被告2 人向告訴人調借調該款時，確係為
      解決被告甲○○與案外人王慶隆座落在高雄市旗津區○○○ 路143-1 號房屋糾紛，復有高雄市旗津區調解委員會調
      解書在卷可按（原審一卷36頁），顯見被告2 人向告訴人
      借款31萬元時，其等所陳述向借款之原因並非虛妄，故自
      難認被告2 人向告訴人乙○○借款時有何施用詐術。次查
      被告2 人於94年12月間向告訴人乙○○借款後，嗣遭被告
      2 人之商業往來之客戶「多米多資訊有限公司」（簡稱「
      多米多資訊公司」）所簽發以彰化銀行木柵分行為付款人
      之票號ＡＬ134665號（面額78萬4200元，發票日94年12月
      22 日） 之支票未能於如期兌現，以致未能如期清償積欠
      告訴人上開借款之事實，復有「多米多資訊公司」上開該
      支票及退票理由單影本在卷可按（原審二卷46頁），足見
      被告2 人所辯: 係因遭客戶多米多資訊有限公司所開具票
      面金額78萬4200元之支票退票始無法如期清償告訴人借款
      等語，洵屬有據。故被告甲○○支票存款帳戶雖於95年1
      月16日被列為拒絕往來，然尚難憑此即作為推認被告2 人
      於94年12月間向告訴人借款時，已有不法所有之意圖。
 （3）又證人乙○○於原審雖證稱：被告2 人當時是持系爭與國
      有財產局南區辦事處之土地租賃契約書及相關繳費資料供
      其收執係作為本案借款之質押，擔保本案借款云云（原審
      二卷92頁）。惟其於偵查中則指述：他（甲○○）是拿契
      約、繳稅收據及支票當作向我借錢的依據，我們沒有另外
      寫契約云云（偵一卷23頁），已與其於原審上開證述內容
      是否以其之國有基地租賃契約書作質押之作為借款之條件
      ，已有相岐，故告訴人就被告2 人交付上揭國有財產局之
      國有基地租賃契約書之目的係為被告2 人供質押擔保或僅
      供證明用之證述，前後既有不一，則其上開所述是否可信
      ，已有疑義。又按稱權利質權者，謂以可讓與之債權或其
      他權利為標的物之質權；以債權為標的物之質權，其設定
      應以書面為之。前項債權有證書者，出質人有交付之義務
      。民法第900 條、904 條固定有明文。惟被告甲○○向財
      政部國有財產局南區辦事處承租國有基地租賃契約書，依
      租賃契約書五、其他約定事項（五）第2 點約定不得擅自
      將租賃物之全部或一部轉讓或轉租他人使用，故系爭土地
      被告甲○○不得轉租他人，有財政部國有財產局臺灣南區
      辦事處96年5 月21日臺財產南管字第0960019744號函及租
      賃契約書在卷足證（偵一卷26頁、30頁背面），是系爭土
      地之租賃權應屬不可讓與之債權。再者，告訴人乙○○於
      偵訊中既供稱: 未與被告2 人訂立任何書面契約等情，顯
      亦未具備民法第904 條第1 項規定應以書面為之之要件，
      故尚難憑告訴人乙○○上開先後不一之瑕疵供述，即推認
      被告2 人向告訴人借款時以該國有基地租賃契約書作為施
      詐之手段。又被告甲○○雖於95年1 月2 日以遺失租賃契
      約書為由向國有財產局南區辦事處申請補發國有基地租賃
      契約書，其後由其岳母翁月英於95年1 月10日向該辦事處
      申請過戶及換約續租，惟參諸證人乙○○已於原審證稱：
      被告2 人交付租賃契約書及相關繳費資料時並未約定被告
      甲○○不得轉讓系爭土地之租賃權等語（原審二卷第92頁
      ），是告訴人乙○○與被告2 人事先既未約定不得轉讓系
      爭國有基地租賃權，故縱令被告甲○○嗣後將系爭租賃權
      交由翁月英承受，亦難憑此作為推認被告2 人向告訴人乙○○借款時，上開租賃契約書作為施詐之行為，故告訴人
      乙○○指訴: 被告2 人當時是持該租賃契約書作施詐之方
      式云云，尚乏證據足資證明。
 （4）本件被告2 人向告訴人借款31萬元時，雙方曾約定由被告
      2 人按月支付月息3 分之事實，業據證人乙○○證述在卷
      （偵一卷79頁）。另被告2 人向乙○○借款31萬元後，因
      未能如期清償後，而乙○○又以其姊夫戊○○先前曾於94
      年12月間亦積欠被告2 人之貨款14萬元，而主張抵銷部分
      借款之事實，業據證人乙○○證述在卷（原審二卷91頁）
      ，是告訴人乙○○貸款予被告2 人借款時事先已有約定利
      息，而又無證據足證被告2 人曾對乙○○施以詐術，業如
      前述，而其間借貸雙方又有民事上互為抵銷行為，足見本
      件被告2 人向乙○○借款因故未能如期清償，自屬民事糾
      葛，應與刑事詐欺罪無涉。況被告2 人事後亦已告訴人乙○○已達成和解，並有和解書在卷可按（本院卷68頁），
      此足徵被告2 人並無不法所有之意圖，故自難對被告2 人
      遽以刑法詐罪相繩。
（二）被告甲○○、丁○○被訴使公務員登載不實罪部分：
   1、按刑法第214 條之使公務員登載不實事項於公文書罪，係
      以明知為不實之事項，而使公務員登載於職務上所掌之公
      文書，為成立要件。所謂「公文書」，必須公務員基於職
      務上作成之文書，其內容必須為公法上之關係，至於私法
      上行為所製作之文書，則非公文書（最高法院28年7 月11
      日民刑庭總會決議參照）。本件被告陳坤嚴與國有財產局
      南區辦事處所訂立之系爭國有基地租賃契約，乃係基於私
      經濟之地位而成立之租賃契約，其與一般民間私人間所訂
      立之租賃契約並無差異，故雙方應屬私法上之權利及義務
      關係，雙方所製作之系爭國有基地租賃契約性質上亦屬私
      文書，公訴人雖以被告2 人於95年1 月2 日向國有財產局
      南區辦事處書立切結書1 紙，並偽稱系爭土地之租賃契約
      書遺失，而向國有財產局南區辦事處申辦補發，使不知情
      之承辦公務人員將該不實事項登載於職務上所掌管之公文
      書，足生損害於地政機關對於地政資料管理之正確性云云
      ，則有未恰。又本件國有財產局南區辦事處對於被告2 人
      申請補發該份租賃契約書時僅於留存在國有財產局南區辦
      事處之租約書上加註「原約遺失本約於95年1 月2 日補發
      特此證明」字樣，並未登記於地政機關之地政資料，此有
      財政部國有財產局臺灣南區辦事處97年6 月20日台財產南
      管字第0970010442號函及土地登記謄本附卷足稽（原審一
      卷第29頁、偵一卷28、29頁）。證人丙○○人亦到庭證稱
      : 每一個承租個案都有1 個卷宗，相關資料都會由該卷宗
      內，然後編號歸檔，有專人保管…（民眾申請補發租約你
      們在行政流程有無特別就租約補發的案件設計簿冊登載？
      ）我們有1 個公文表簽核表，上面有收件日期，申請案號
      租賃契約之編號等語（本院卷59頁反面）。足見國有財產
      局南區辦事處對民眾所申請將補發國有基地租賃契約書，
      係將之歸檔於申請人留存在國有財產局南區辦事處所保管
      之卷宗內，並非將之另登載在公文書上之事實，已甚顯明
      。
   2、另按國有財產局與民眾所訂立之租約行為，既屬行政機關
      私經濟行為，業如前述，故本件被告2 人向國有財產局南
      區辦事處申請租賃契約之補發，自與民眾向地政機關申請
      補發不動產之所有權或他項權利證書而須由承辦之公務員
      將之登載在其職務上所掌之公文書或所掌管之電腦記憶體
      內，則顯有不同，故被告2 人向國有財產局南區辦事處申
      請國有基地租賃契約書補發之行為縱令不實，亦自難對其
      2 人科以使公務員登載不實之罪責。準此，本件被告陳坤
      嚴雖以遺失為由，向國有財產局南區辦事處申請補發系爭
      國有基地租賃契約書，然其申辦之過程既未經地政機關或
      其他行政機關之承辦人員在其職務上之公文書為登記之行
      為。從而，公訴人認足生損害於地政機關對於地政資料管
      理之正確性云云，則容有誤會。故被告2 人以租賃契約書
      遺失為由，向國有財產局南區辦事處申請補發國有基地租
      賃契約書之行為縱有不實，亦與刑法使公務員登載不實文
      書罪之構成要件有間，亦難以遽以該罪相繩。
（三）綜上所述，本件公訴人所提出之證據，既均無法證明被告
      2 人犯詐欺及公務員登載不實文書罪。此外，復查無其他
      積極證據足認被告2 人確有公訴人所指犯行，既不能證明
      被告甲○○、丁○○2 人犯罪，自應對被告2 人均無罪之
      諭知。
五、原審因而以不能證明被告2 人犯罪，而為被告2 人均為無罪
    之諭知，核無違誤；檢察官上訴意旨，猶執前詞，指摘原判
    決不當，為無理由，應予駁回。
據上論斷，應依刑事訴訟法第368 條，判決如主文。
本案經檢察官姜麗儒到庭執行職務。
中    華    民    國    98    年    7    月    15   日
                  刑事第八庭    審判長法  官   洪兆隆
                                      法  官   郭玫利
                                      法  官   李政庭
以上正本證明與原本無異。
不得上訴。
中    華    民    國    98    年    7    月    15   日
                                      書記官   吳福連


司法院資訊處製作；財團法人民間司法改革基金會備份。
